最高法院刑事判決　　　　　　一○○年度台上字第二二○四號
上　訴　人　楊智元
上 列一 人
選任辯護人　郭睦萱律師
上　訴　人　張均志　男民國○○年○月○○日生
　　　　　　　　　　身分證統一編號：Ｚ000000000　
　　　　　　　　　　住桃園縣龍潭鄉○○路553巷43弄17衖52
　　　　　　　　　　號（在押）
上 列一 人
選任辯護人　汪玉蓮律師 
上　訴　人　陳新哲　男民國○○年○月○○日生
　　　　　　　　　　身分證統一編號：Ｚ000000000　
　　　　　　　　　　住台灣省桃園縣大溪鎮○○街15巷32號
上列上訴人等因偽造文書案件，不服台灣高等法院台南分院中華
民國一○○年一月三十一日第二審判決（九十九年度上訴字第一
一二八號，起訴案號：台灣嘉義地方法院檢察署九十九年度偵字
第三七五四、五八五七號），提起上訴，本院判決如下：
    主  文
上訴駁回。
    理  由
甲、楊智元、張均志部分：
按刑事訴訟法第三百七十七條規定，上訴於第三審法院，非以判
決違背法令為理由，不得為之。是提起第三審上訴，應以原判決
違背法令為理由，係屬法定要件。如果上訴理由書狀並未依據卷
內訴訟資料，具體指摘原判決不適用何種法則或如何適用不當，
或所指摘原判決違法情事，顯與法律規定得為第三審上訴理由之
違法情形，不相適合時，均應認其上訴為違背法律上之程式，予
以駁回。本件原審經審理結果，認上訴人楊智元與陳宏誌（第一
審法院另案審理中）等人先後共同於民國九十九年四月間某日、
同年四月三十日、同年五月四日晚間八時許，在嘉義市黃振明住
處；於同年七月二十一日上午十一時許，及同日下午四時四十分
許，在高雄縣路竹鄉（已改制為高雄市路竹區）公有市場旁公園
等地，對黃振明、蘇劉碧珠行使偽造公文書、詐欺取財、冒充公
務員行使職權；認上訴人張均志與陳宏誌、楊智元等人先後共同
於九十九年四月三十日、同年七月二十一日上午十一時許，及同
日下午四時四十分許，在嘉義市黃振明住處及高雄縣路竹鄉公有
市場旁公園等地，對黃振明、蘇劉碧珠行使偽造公文書、詐欺取
財、冒充公務員行使職權等犯罪事證明確，因而撤銷第一審所為
科刑之判決，改判論楊智元以共同行使偽造公文書共五罪，各處
有期徒刑一年六月、一年十月、一年、一年八月、一年六月，及
各為相關從刑之宣告，並就主刑部分定應執行有期徒刑四年，暨
諭知應於刑之執行前令入勞動場所強制工作三年；改判論張均志
以共同行使偽造公文書共三罪，各處有期徒刑一年五月、一年六
月、一年二月，及各為相關從刑之宣告，並就主刑部分定應執行
有期徒刑三年。已詳敘調查、取捨證據之結果及憑以認定犯罪事
實之心證理由。從形式上觀察，原判決關於得上訴第三審之行使
偽造公文書部分並無足以影響判決結果之違法情形存在。楊智元
上訴意旨略以：(一)、伊所犯之原判決事實欄二之(一)、(三)、(四)、(五)
、(六)所載部分行為，被害人二人，犯罪時間緊密相連，原判決未
論以接續犯，有判決不適用法則之違法。(二)、第一審判決諭知伊
應予強制工作三年，係因當時陳宏誌未被緝獲而誤認伊為主嫌所
致，原判決既於理由欄之程序部分說明：「查無證據得以證明楊
智元事先參與陳宏誌、不詳之人所組詐欺集團並為犯罪謀議」等
語，足見伊並非主嫌，則原審未改判以較輕之刑，違背罪刑相當
原則，有判決不適用法則之違法。又原審定其應執行有期徒刑四
年，並諭知強制工作三年，未說明量刑之理由，且伊於原審已提
出證明書證明伊係從商，並非遊手好閒之輩，無強制工作之必要
，原審未說明不採之理由，亦有判決不備理由之違法。再者，伊
與被害人之民事賠償仍於原審法院調解中，且伊僅係「車手」，
既無資力亦無資格與被害人談論和解之情事，原判決援為量刑時
審酌之事項，亦有違誤云云。張均志上訴意旨略以：(一)、原判決
所認定事實欄二之(五)、(六)部分之犯行，係發生在同一日及同一地
點，足見行為之獨立性薄弱，原判決未論以接續犯，有判決不適
用法則之違法。(二)、原判決認定：楊智元係詐欺集團中之核心人
物，就楊智元所犯各罪有期徒刑一年六月、一年十月、一年、一
年八月、一年六月，並定應執行有期徒刑四年，而伊並非詐欺集
團內之核心人物，就所犯各罪分別量處有期徒刑一年五月、一年
八月、一年六月，應執行有期徒刑三年，量刑未較楊智元為輕，
且其未撥打電話予被害人，亦未向被害人收錢，原審量刑違背比
例原則，有判決適用法則不當之違法。(二)、原判決認定其分擔部
分犯罪行為，為共同實行犯罪行為之人，然未說明其與其他共同
正犯有何偽造公文書之犯意聯絡及行為分擔，且伊於第一審陳稱
：伊有去超商收取傳真文件，伊沒看就收起來，不清楚大印係何
人所蓋等語，足見伊並無偽造公文書之犯行，原判決未說明據以
認定之理由，亦有判決不備理由之違法等語。惟按：(一)、所謂接
續犯，係指行為人之數行為於同時同地或密切接近之時地實施，
侵害同一之法益，各行為之獨立性極為薄弱，依一般社會健全觀
念，在時間差距上，難以強行分開，在刑法評價上，以視為數個
舉動之接續施行，合為包括之一行為予以評價，較為合理者，始
足當之；如客觀上有先後數行為，主觀上基於一個概括之犯意，
逐次實施而具連續性，其每一前行為與次行為，依一般社會健全
觀念，在時間差距上，可以分開，在刑法評價上，各具獨立性，
每次行為皆可獨立成罪，縱構成同一之罪名，亦應依數罪併罰之
例予以分論併罰。本件原判決業於理由內敘明：犯罪事實二之(五)
、(六)，係楊智元、張均志二人所屬之詐欺集團，因見向蘇劉碧珠
詐得新台幣（下同）七十五萬元得手後，認可再騙，始另行起意
，再騙取蘇劉碧珠四十二萬元，該二行為雖手法類同，但各具獨
立性，客觀上並存有時間上之差距，自難以接續犯論擬；另楊智
元對黃振明行使偽造公文書、詐欺取財等三次犯行，雖為同一之
被害人，然時間可分，各次共同參與者亦非相同，應認各係另行
起意等旨。所為說明與論斷，經核於法並無不合，其等二人徒憑
己見，再事爭執，殊非第三審上訴之合法理由。(二)、刑法上之共
同正犯，固應就全部犯罪結果負其責任，然科刑時仍應審酌刑法
第五十七條各款情狀，為量刑之標準，並非必科以同一之刑，且
是否賠償被害人所受損害，亦係刑法第五十七條第十款所稱犯後
態度之一種；又刑之量定係屬事實審法院得依職權自由裁量之事
項，苟於量刑時，已依行為人之責任為基礎，並斟酌刑法第五十
七條各款所列情狀，而未逾越法定範圍，又未濫用其職權，即不
得遽指為違法。本件原判決於量刑時已依前開規定審酌：楊智元
前因詐欺犯罪經法院判處罪刑確定，現仍於緩刑期間，又甫於九
十九年二月間受陳宏誌所組詐欺集團之指使，假冒司法人員詐騙
八十餘萬元，為警當場逮捕（此部分另由台灣彰化地方法院判刑
在案），仍不知悔改，再為本件相同類型犯罪，與張均志均年輕
力盛，竟貪圖他人財物，冒充司法人員，交付具有司法機關公文
書形式之文書，誆稱接管金錢之犯罪手法，詐騙之次數、金額，
楊智元為集團中核心人物，二人犯罪過程中分擔行為之輕重，被
詐騙者為年邁民眾，所詐取者為被害人賴以養老之金錢，破壞司
法機關信譽，乖離以信賴為基礎之社會關係，犯罪所生之危害不
輕，參以其等二人教育程度、家庭、生活狀況，於偵查及審判中
雖坦承犯行，然迄未賠償被害人，以彌補對被害人所造成之損害
及生活之困窘，楊智元警詢及偵查中供出所屬詐欺集團之重要成
員陳宏誌業經警方逮捕等一切情狀，並以：楊智元一再假冒司法
人員行騙，司法機關之偵查審判均無法有效嚇阻其再犯，詐騙所
得少則數十萬元、多則逾百萬元等情，憑以認定其具有犯罪之習
慣，有施以強制工作之必要等旨，而為量刑及對楊智元諭知強制
工作之保安處分，既未逾越法定範圍，亦未濫用其職權，不能指
為違法。又所謂對於被告有利之證據不予採納者，應說明其理由
，係指該項證據倘予採納，能予推翻原判決所確認之事實，而得
據以為有利於被告之認定者而言。如非此項有利於被告之證據，
縱未於判決內說明其不足採納之理由，因本不屬於上開範圍，仍
不得據以為第三審上訴之適法理由。原判決業依卷內訴訟資料說
明楊智元有犯罪之習慣，已如上述，而楊智元於原審所提出在其
父親經營之素食店協助之證明書，因不能據以推翻原判決所為楊
智元有犯罪習慣之認定，則依上揭說明，原判決縱未就此併予敘
明，仍與判決不備理由有間，亦不得據為提起第三審上訴之合法
理由。(三)、原審依張均志於第一審行準備程序時供稱：「（對檢
察官起訴事實有何意見？）我承認。」「我承認三次，蘇劉碧珠
部分我全部承認，黃振明部分我承認有到嘉義」等語（見第一審
卷第三十一、七十九頁），坦承有先後前往被害人黃振明在嘉義
市住處附近及高雄縣某超商、便利商店接收其他詐欺集團成員所
傳真偽造之「台北地方法院地檢署監管科收據」「台北地檢署公
證科收據」，由楊智元等人偽造後持以向被害人黃振明、蘇劉碧
珠詐騙等情，及楊智元於第一審、原審審理時坦承有檢察官所起
訴之上開犯行，暨扣案前揭偽造之公文書、被害人黃振明及蘇劉
碧珠之證述等訴訟資料為論據，於理由內說明：共同實行犯罪行
為之人，在合同意思範圍以內，各自分擔犯罪行為之一部，相互
利用他人之行為，以達其犯罪之目的者，即應對於全部所發生之
結果，共同負責，憑以認定張均志有與楊智元及該詐騙集團其他
成員共同分擔偽造公文書及行使偽造公文書之犯行。俱依卷證資
料逐一審認，所為說明與論斷無違經驗及論理等證據法則，並無
上訴意旨所指理由不備之情事，不容指為違法。經核其等二人上
訴意旨均係置原判決明白之論斷於不顧，仍持已為原判決指駁之
陳詞，再為事實上之爭執，或任意指摘原判決違法，難認已符合
首揭法定之第三審上訴要件，其等二人此部分上訴俱違背法律上
之程式，應予駁回。次按裁判上一罪案件之重罪部分得提起第三
審上訴，其輕罪部分原雖不得上訴，因審判不可分之原則，第三
審法院亦應併予審判，係指重罪部分之上訴合法為前提，如該上
訴為不合法，第三審法院既應從程序上予以駁回，而無從為實體
上判決，對於輕罪部分自無從適用審判不可分之原則，併為實體
上審判。原判決認楊智元、張均志二人尚同時觸犯刑法第一百五
十八條第一項、第三百三十九條第一項、第二項之冒充公務員行
使職權及詐欺取財既遂與未遂罪部分，係刑事訴訟法第三百七十
六條第一款、第四款所列不得上訴於第三審法院之案件；上訴人
對於重罪之行使偽造公文書罪部分所提起之第三審上訴，既屬不
合法而應從程序上予以駁回，則不得上訴第三審之冒充公務員行
使職權及詐欺取財罪部分，已無從併為實體審判，自應併予駁回
。
乙、陳新哲部分：
查第三審上訴書狀，應敘述上訴之理由，其未敘述者，得於提起
上訴後十日內補提理由書於原審法院，已逾上述期間，而於第三
審法院未判決前仍未提出上訴理由書狀者，第三審法院應以判決
駁回之，刑事訴訟法第三百八十二條第一項、第三百九十五條後
段規定甚明。本件上訴人陳新哲不服原審判決，於一○○年二月
十七日提起上訴，並未敘述理由，迄今逾期已久，於本院未判決
前仍未提出，依上開規定，其上訴自非合法，應予駁回。
據上論結，應依刑事訴訟法第三百九十五條，判決如主文。
中    華    民    國  一○○  年    五    月    四    日
                      最高法院刑事第七庭
                          審判長法官  邵  燕  玲  
                                法官  李  伯  道  
                                法官  孫  增  同  
                                法官  李  嘉  興  
                                法官  呂  丹  玉  
本件正本證明與原本無異
                                      書  記  官  
中    華    民    國  一○○  年    五    月   十二   日
                                                       s